臺灣臺北地方法院民事判決　　　　　　 95年度訴字第10397號
原　　　告　樺業塗裝機械有限公司
法定代理人　丙○○
訴訟代理人　丁○○
被　　　告　甲○○○ ○○○○.
法定代理人　乙○○
訴訟代理人　許桂挺律師
上列當事人間債務不履行損害賠償事件，本院於民國九十六年九
月七日言詞辯論終結，判決如下：
    主  文
被告應給付原告新台幣貳佰陸拾柒萬玖仟零柒拾肆元，及自民國
九十六年四月十日起至清償日止按年息百分之五計算之利息。
訴訟費用由被告負擔。
    事  實
甲、原告方面：
一、聲明：如主文所示
二、陳述略稱：
  (一)緣被告甲○○○ ○○○○○○○ ○○○○○（即印尼商‧金峰集團，下稱金
    峰集團）為購買所需塗裝設備，透過台灣康果股份有限公司
    （下稱康果公司）傳遞其產能、條件及需求予原告，經被告
    多方查詢比價並詳閱原告之報價單、備品表及規劃製作示意
    尺寸圖後，於民國（下同）九十五年二月六日與原告簽立工
    程設備買賣契約書（下稱系爭契約），以總價美金九萬零六
    百二十五元向原告訂購「連續性平行輸送電熨斗底盤鐵弗隆
    塗裝設備」（下稱系爭塗裝設備）乙套，嗣因被告要求將爐
    溫自三百度Ｃ提高為四百度Ｃ，兩造遂於同年三月二日另訂
    買賣契約，約定以美金一萬元為變更設計增加之工程費用，
    將系爭塗裝設備變更如前所述，而為求慎重，原告又於同年
    四月十一日派員至印尼泗水即金鋒集團所在地實地勘查及溝
    通施作細節。系爭塗裝設備嗣於九十五年七月初完成，原告
    亦已依約完成爐溫四百度Ｃ之變更，只待被告派員驗貨即得
    出貨，詎經原告多次請求，均未獲被告回應，原告乃先後於
    同年八月九日及二十一日發函催請被告於同年月二十七日前
    派員驗貨及修改信用狀之出口日期，俾便原告依債務本旨安
    排裝櫃出口事宜，惟亦均未獲被告置理。
  (二)原告因信賴被告為一享譽國際之公司，故於付款條件上給予
    特別優待而未收取訂金，並將付款方式改為百分之九十以信
    用狀支付，及百分之十之尾款於試車後十五天內支付即可；
    另為達被告完工時間之要求，原告於簽約後隨即進行備料、
    施工並加以完成，施工期間並配合被告要求，在未提高契約
    金額情況下將「扇形靜電噴槍」改為「旋杯式靜電噴槍」及
    將「雙隔膜泵浦」改為「齒輪泵浦」。詎原告完成系爭塗裝
    設備後，被告卻於九十五年七月十四日來函要求修改變更契
    約內容，將「連續式輸送方式」更改為「自動轉接方式」，
    因此乃原契約所無之內容，依系爭契約第七條之約定，必須
    提前於開工製作前五日通知，並經兩造同意後始可，惟被告
    並未依該約定提前通知，於系爭塗裝設備完工後始要求原告
    進行契約約定內容範圍外之重大修改，顯與兩造約定不符。
  (三)本件買賣契約為雙務契約，被告為買受人，依民法第三百六
    十七條規定負有交付約定價金及受領標的物之義務，惟被告
    對於原告依債之本旨提出之給付故意拒絕受領，依同法第二
    百三十四條規定，自應自原告提出給付時負遲延責任；又系
    爭塗裝設備乃係依據被告特殊產能及需求量身定作，並非種
    類之債，原告並無轉賣之可能，故本件因被告拒絕給付買賣
    價金及受領遲延，原告自得依同法第二百四十條規定，請求
    被告賠償因被告遲延受領所受之損害，包括原告因履行本件
    契約而支出之購買鐵板、鐵材、變頻馬達、風車馬達、五金
    零件、噴塗設備系統等工程材料及工資與管銷費用，共計二
    百六十七萬九千零七十四元，以及原告保管給付物之必要費
    用。
  (四)被告辯稱因原告欠缺設計之專業技術，其始一再通知原告指
    出設計缺失，並非由其主導設計之變更云云。惟查，被告於
    原告完成系爭設備後，始以別家機械廠之設備內容為準，於
    下列時間無理要求原告數次修改系爭設備，非但不遵守系爭
    契約第七條之約定，且拒絕增加變更設計衍生之相關工程及
    工料費用，顯與系爭契約約定相違：
    (1)九十五年七月十四日：被告來函要求變更系爭設備原約定
      之「連續式輸送」方式為「自動轉接」方式。雖當時系爭
      設備業已完成，且輸送方式大幅修改會降低產能及增加塗
      料成本，惟原告為能圓滿完成本件交易，故對被告此違約
      行為亦予配合，將此變更設計增加費用報價予被告，並希
      望先出口系爭設備後再下單製作修改部分，惟被告並未同
      意此變更方案。
    (2)九十五年八月十一日：被告透過康果公司之戊○○寄發電
      子郵件予原告，要求將系爭設備依大陸瑞華機械廠的設計
      做變更修改。
    (3)九十五年八月十八日：因被告一再以他廠的設計內容要求
      原告修改爭設備，原告重述九十五年三月二日所簽定契約
      工程內容規範明細，以及說明設備長度與輸送速度的關聯
      性試算法。
    (4)九十五年八月三十日：被告混淆九十五年一月十一日原始
      傳真共用噴塗設備需求及同年三月二十一日電飯鍋塗裝設
      備的報價單，自認系爭設備是共用性。惟查，兩造並未同
      意修改契約內容，蓋因共用性需要規劃多重DISC靜電塗裝
      室與液體噴漆室之設備成本高，故經多次討論後，兩造始
      以電熨斗塗裝設備規劃設計報價而完成簽約手續。詎被告
      九十五年八月三十日來函卻依雙方並未簽約之工程要求來
      要求原告修改系爭設備，顯然不合契約約定內容。
    (5)九十五年九月一日：原告回應被告九十五年八月三十日來
      函內容，指出關於電飯鍋之設備，原告僅報價，雙方並未
      完成契約變更設計簽約，以及原告對被告限期驗貨，被告
      始終置之不理，原告依法求償一切損失。
    (6)九十五年九月十三日：原告為降低損失而願讓步將烘烤爐
      、治具及輸送帶一併增加八米，工程費用則自行吸收負擔
      ，並請被告簽字確認同意工程事項及重新簽定買賣契約，
      變更以康果公司為買受人及更改付款方式為：簽約：百
      分之四十；裝櫃出口：百分之四十；試車正常：百分
      之二十。
    (7)九十五年十月五日：被告又要求原告變更設計修改設備：
      烘烤爐由原十二米增加為二十二米；燃燒機由原一台
      增加為二台；冷卻區由原七米增加為十米；另無理要求
      原告將系爭設備運至印尼泗水廠並按裝試車一個月後再付
      款，顯違反原契約約定內容。
    (8)九十五年十月十二日：原告最後一次回應被告惡意毀約，
      除依契約約定內容交貨安裝試車外，原告不接受被告任何
      變更修改，除非被告合理付費，並賠償原告損失。
  (五)被告另辯稱其簽立契約後即已交付經原告確認無誤之信用狀
    予原告，自無有不依約履行付款義務云云。惟查，被告於九
    十五年二月二十四日經美國紐約銀行台北分行開立之信用狀
    附加條款（Additional Cond.）第十六條特別約定「驗貨條
    款」載明：「申請人派遣技術人員至受益人處檢驗機器並給
    與書面同意前，該商品不能裝船運送（THE G00DS CAN NOT
    BE SHIPPED BEFORE THE APPLICANT SENT THEIR TECHNICAN
    T0 1NSPECT THE MACHINES AND/ 0R GIVE WRITTEN FINAL
    APPROVAL T0 BENEFICIARY.），原告於完成系爭設備後經數
    次函催，被告始終不願派員至原告公司驗貨，嗣原告雖曾先
    後於同年八月九及二十一日發函催請被告於同年月二十七日
    前派員驗貨及修改取消信用狀之附加驗貨條款，惟被告迄今
    仍以各種理由推諉而不願修改，圖藉此達到免給付原告百分
    之九十價金之目的，並非原告不依債務本旨履行義務。
三、證據：提出設備尺寸佈置圖影本一份、報價單（中、英文）
    影本四份、工程設備買賣契約書（中、英文）影本一份、設
    備備用品（報價單）影本一份、原告九十五年七月二十八日
    函及回執影本各一份、金峰集團九十五年七月十四日函影本
    一份、九十五年四月十三日協調紀錄影本一份、原告九十五
    年八月九日函影本一份、九十五年八月二十一日律師函及回
    執影本各一份、原告已支付工程材料及工資明細表一紙、經
    濟部公司執照影本一份、經濟部工廠登記證影本一份、原告
    九十五年七月十七日函影本一份、戊○○電子郵件影本一份
    、原告九十五年八月十八日函影本一份、金峰集團九十五年
    八月三十日函（傳真）影本一份、原告九十五年九月一日函
    影本一份、原告九十五年九月十三日函影本一份、金峰集團
    九十五年十月五日函（傳真）影本一份、原告九十五年十月
    十二日函影本一份及信用狀影本一份為證，並聲請傳訊證人
    戊○○。
乙、被告方面：
一、聲明：(一)原告之訴駁回；(二)訴訟費用由原告負擔。
二、陳述略稱：
  (一)因原告欠缺設計之專業技術，被告始一再通知原告指出設計
    缺失，並非由被告主導設計之變更：
    (1)本件買賣契約屬定作物之買賣，乃係由被告提出需求後，
      再由原告本其專業設計製造符合被告需求之塗裝設備，是
      以本件買賣標的物，既非先由被告設計再委託原告製造，
      而係由被告提出需求後由原告自行設計製造符合被告需求
      之設備，故除非被告需求有所改變致影響原告之設計，否
      則自無變更設計之問題。
    (2)兩造於九十五年二月六日簽立系爭契約後，因被告變更需
      求，兩造遂於同年三月二日增訂買賣契約，約定原告將系
      爭塗裝設備烤漆乾燥爐原設計爐溫三百度Ｃ提高為四百度
      Ｃ，被告則以美金一萬元作為原告變更設計製造之價金。
      從而，原告自應製造符合爐溫四百度Ｃ之設備交付被告，
      始符合債之本旨。
    (3)於原告製造過程中，經被告一再遣人查看系爭塗裝設備，
      始知原告實欠缺設計之專業技術，故於聽取其他國內外專
      業廠商建議後，一再通知原告並指出其設計缺失，希圖其
      採納改善以避免原告日後交付之產品不能通過被告驗收，
      並造成兩造損失，並非由被告主導設計之變更。
  (二)被告並無拒絕履行驗貨義務，亦未對原告提出之給付故意拒
    絕受領，或有不依約履行付款義務等情事：
    (1)依系爭契約第五條「付款辦法」約定：「1.簽約訂金支付
      總工程費90%，L/C即期信用狀US$81562.5；2.正常運轉
      天支付總工程費10% TT電匯現金US$9062.5（L/C開狀及TT
      電匯前文件須經雙方確認無誤後再配合作案）。」，而被
      告於簽立系爭契約後即已交付經原告確認無誤之信用狀予
      原告，自無原告所指不依約履行付款義務之情形。
    (2)至於另外百分之十之價款，兩造既約定被告於安裝正常運
      轉十五天始有支付義務，惟原告迄未為被告安裝運轉，則
      被告自無給付義務。
    (3)又依兩造約定，本件買賣標的物應由原告「赴償」，而非
      由被告「往取」，亦即應由原告運交被告並為安裝始可，
      惟原告迄未運交被告，其顯未依債之本旨提出給付，被告
      自無原告所指受領遲延情事。被告雖似不願派員至台灣驗
      貨，致原告信用狀不能押匯，但原告是否出口系爭塗裝設
      備並不受信用狀驗貨條款之限制。
    (4)本件買賣標的物不可能在台灣組裝起來試車檢驗，一定要
      到泗水現場安裝後試車，才能進行驗機事宜，亦經原告於
      其所提九十五年八月九日信函中承認，原告既尚未將系爭
      買賣標的物運交被告並為安裝，則被告又如何能依約履行
      驗貨義務？是原告主張被告拒絕履行驗貨義務，與事實不
      符，亦顯非可採，被告並無違約。
三、證據：無。
    理  由
一、程序方面：按法律行為發生債之關係者，其成立要件及效力
    ，依當事人意思定其應適用之法律；當事人意思不明時，同
    國籍者依其本國法，國籍不同者依行為地法，行為地不同者
    ，以發要約通知地為行為地，如相對人於承諾時不知其發要
    約通知地者，以要約人之住所地視為行為地，涉外民事法律
    適用法第六條定有明文。因之，對於因法律行為發生債之關
    係者，其準據法之適用原則是採當事人意思自主原則，所謂
    當事人意思，兼指明示及默示之意思；於意思不明時依該條
    之第二項、第三項規定硬性適用標準，即依當事人之國籍、
    行為地、履行地等為適用順序。經查，系爭契約及事後增加
    價款一萬美元之買賣契約，均由我國公司之原告與印尼商金
    峰集團所簽訂，具有涉外因素，然契約內容均使用我國之繁
    體中文，應認為當事人間有適用中華民國法律之默示合意，
    故依上開涉外民事法律適用法第六條之規定，本件應適用中
    華民國法律甚明。
二、原告主張意旨略以：(一)兩造於九十五年二月六日簽立系爭契
    約，被告以總價美金九萬零六百二十五元向原告購買系爭塗
    裝設備，嗣因被告要求將爐溫自三百度Ｃ提高為四百度Ｃ，
    兩造遂於同年三月二日另訂買賣契約，約定以美金一萬元為
    變更設計增加之工程費用；(二)系爭塗裝設備於九十五年七月
    初完成，原告亦已依約完成爐溫四百度Ｃ之變更，只待被告
    派員驗貨即得出貨，詎被告於九十五年七月十四日來函要求
    修改變更契約內容，將「連續式輸送方式」更改為「自動轉
    接方式」，因屬系爭塗裝設備完工後重大修改，顯與兩造約
    定不符，原告無法同意；(三)兩造約定付款方式為百分之九十
    以信用狀支付，百分之十之尾款於試車後十五天內支付，被
    告雖開立信用狀予原告，然因信用狀有附加驗貨條款，被告
    卻不派員至台驗貨或取消驗貨條款，致原告無法出貨及押匯
    取得買賣價金，故原告依民法第三百六十七條規定，請求被
    告給付原告支出之購買鐵板、鐵材、變頻馬達、風車馬達、
    五金零件、噴塗設備系統等工程材料及工資與管銷費用，共
    計新台幣二百六十七萬九千零七十四元等語。
三、被告答辯意旨則以：(一)本件買賣標的物係由被告提出需求後
    由原告自行設計製造符合被告需求之設備，然因原告欠缺設
    計之專業技術，被告始一再通知原告指出設計缺失，希圖原
    告採納改善以避免日後交付之產品不能通過被告驗收，並造
    成兩造損失，並非由被告主導設計之變更；(二)被告已依系爭
    契約第五條約定開立信用狀予原告，並無原告所指不依約履
    行付款義務之情形，被告雖未派員至台灣驗貨，但本件買賣
    標的需原告運到泗水現場安裝後試車，才能進行驗機事宜，
    ，並非被告拒絕履行驗貨義務或拒絕受領，原告信用狀雖因
    附加驗貨條款不能押匯，但原告是否出口系爭塗裝設備並不
    受信用狀驗貨條款之限制等語置辯。
四、兩造對於下列事項並無爭執：(一)九十五年二月六日確有簽立
    總價美金九萬零六百二十五元之系爭契約及同年三月七日確
    有因變更設計增加工程費用另增一萬美元價金，百分之九十
    款項由信用狀付款，另百分之十試車後十五天後付款；(二)被
    告已開立信用狀交付原告，然信用狀有附加驗貨條款，被告
    並未派員赴台驗貨，若原告逕將系爭塗裝設備運送出口，無
    法押匯取得信用狀款項，故原告並未將系爭塗裝設備運送出
    口。兩造爭執重點在於：(一)原告所稱於九十五年七月初完成
    之系爭塗裝設備，被告是否事後主導設計之變更，要求變更
    契約內容，未獲原告同意，因而拒絕派員來台驗貨？(二)被告
    有無派員來台驗貨之義務？本件係原告未將系爭塗裝設備運
    送出口，未依債之本旨給付，故被告不負給付貨款義務？或
    被告因要求修改契約內容不遂而拒絕派員來台驗貨，藉以拒
    付信用狀款項，仍應給付原告所請求新台幣二百六十七萬九
    千零七十四元之款項？爰就上揭爭點說明如后。
五、原告所稱於九十五年七月初完成之系爭塗裝設備，被告確實
    事後主導設計之變更，要求變更契約內容，未獲原告同意，
    因而拒絕派員來台驗貨：
  (一)關於兩造交易糾紛之始末，證人戊○○九十六年九月七日於
    本院證稱：「他們交易過程我是中間主要聯絡人，這案件就
    是被告的老闆將需求告訴我，由我與原告公司聯繫作溝通，
    這案件一直到原告公司設備做完出口前都沒有什麼問題，案
    件出現轉折就是大陸有同樣作這個設備的公司，對印尼的公
    司提出看法，建議他們如何修改，他們聽了大陸公司的意見
    要原告公司依據他們的意見修改，他們發函如果不修改就不
    讓設備出口，與合約不同的內容就有不同的意見溝通，被告
    公司要派人來驗收機器，機器才能出口，出口才能押匯，因
    為有這個條款，所以被告公司要求原告公司修改，中間經過
    多次協商與要求，原告希望這個設備能夠安全出口，所以做
    多次協調，到後來協商沒有達成共識，所以拖延到現在。被
    告公司在技術上的要求原告公司作修改，是他們聽到大陸的
    設備商給他們技術上的建議所以提出要求。」（本院卷第一
    ○五頁）。
  (二)根據上揭證人戊○○證言，足見被告確係於原告完成系爭塗
    裝設備後，方因大陸同樣作這個設備的公司，對被告另提出
    建議，而事後主導要求原告另作設計之變更，亦即要求變更
    契約內容，而未獲原告同意。被告雖辯稱原告欠缺設計之專
    業技術，被告始一再通知原告指出設計缺失，希圖原告採納
    改善以避免日後交付之產品不能通過被告驗收，並非由被告
    主導設計之變更云云，然設計是否有缺失，未經驗貨並不能
    證明，且被告九十五年十月五日傳真函內容（本院卷第九十
    五頁），明白顯示被告要求「設備運到印尼安裝將要試車，
    我們會邀請塗料的供應商“台灣寶坤“、大陸的金豪，還有
    台灣康果公司共同檢驗」、「貴司根本不用擔心我們不付款
    ，畢竟我們是大公司，請務必放心」，被告訴訟代理人對此
    函真實性亦無意見（本院卷第一○六頁），顯見被告以自己
    是大公司為由，確有拒絕派員來台驗貨，不讓原告取得信用
    狀押匯款項，要求原告放棄信用狀押匯而在分文未取之狀況
    下出口系爭塗裝設備之事實。
六、被告因要求修改契約內容不遂而拒絕派員來台驗貨，藉以拒
    付信用狀款項，仍應給付原告所請求新台幣二百六十七萬九
    千零七十四元，說明如下：
  (一)按民法第一百零一條第一項規定：「因條件成就而受不利益
    之當事人，如以不正當行為阻其條件之成就者，視為條件已
    成就。」；復按「當事人預期不確定事實之發生，以該事實
    發生時為債務之清償期者，倘債務人以不正當行為阻止該事
    實之發生，類推適用民法第一百零一條第一項規定，應視為
    清償期已屆至。」（最高法院八十七年台上字第一二○五號
    判例意旨參照）。
  (二)經查，兩造對於被告有無義務派員來台驗貨有所爭執，被告
    並以標的需原告運到泗水現場安裝後試車，才能進行驗機事
    宜等語置辯，然驗收分為初驗及正式驗收，乃極平常之事，
    本件信用狀附加條款第十六條特別約定「驗貨條款」載明：
    「申請人派遣技術人員至受益人處檢驗機器並給與書面同意
    前，該商品不能裝船運送（THE G00DS CAN NOT BE SHIPPED
    BEFORE THE APPLICANT SENT THEIR TECHNICAN T0 1NSPECT
    THE MACHINES AND/ 0R GIVE WRITTEN FINAL APPROVAL T0
    BENEFICIARY.），不應解為與兩造間系爭契約關於安裝試車
    之約定有所矛盾，而應解為上揭「驗貨條款」屬初驗之要求
    ，運至印尼安裝試車則涉及正式驗收，方符被告開立信用狀
    之目的，否則造成原告無法以信用狀押匯而在分文未取之狀
    況下必須出口系爭塗裝設備，自難認係兩造當事人真意。
  (三)如前所述，被告應有派遣技術人員來台配合初驗之義務，被
    告卻因要求修改契約內容不遂而拒不派遣技術人員來台進行
    初驗，參酌前揭最高法院判例意旨，被告以不正當行為阻止
    初驗進行，以規避給付百分之九十信用狀款項之義務，類推
    適用民法第一百零一條第一項規定，應視為已通過初驗，原
    告得請求百分之九十之買賣價金，數額應為美金九萬零五百
    六十二元五角，計算式：（90625＋10000）X 0.9＝90562.5
    ，折算新台幣高於原告所請求之新台幣二百六十七萬九千零
    七十四元，原告之請求應有理由。
七、綜上所述，原告基於買賣契約之法律關係，依民法第三百六
    十七條之規定，請求被告應給付原告新台幣二百六十七萬九
    千零七十四元及自起訴狀繕本送達翌日（即九十六年四月十
    日）起至清償日止按年息百分之五計算之利息為有理由，應
    予准許。
八、兩造之其餘攻擊防禦方法，於本件決結果無影響，爰不一一
    論列，附此說明。
九、據上論結，本件原告之訴為有理由，並依民事訴訟法第七十
    八條，判決如主文。
中　　華　　民　　國　　96　　年　　9 　　月　　21　　日
                民事第一庭    法    　官　文衍正
以上正本係照原本作成
如對本判決上訴，須於判決送達後20日內向本院提出上訴狀
中　　華　　民　　國　　96　　年　　9 　　月　　21　　日
                  　　　　　　法院書記官　周其祥
